【裁判字號】    89,訴,80
【裁判日期】    901227
【裁判案由】    遺產稅
【裁判全文】
臺中高等行政法院判決                                八十九年度訴字第八○號
                              .
    原      告  甲○
                乙○○
    共      同
    訴訟代理人  黃呈利律師
    被      告  財政部台灣省中區國稅局
    代  表  人  丙○○
    訴訟代理人  丁○○
右當事人間因遺產稅事件，原告不服財政部中華民國八十九年六月卅日台財訴字第○
八九一三五五五五九號訴願決定（案號：第八七四四五二號），提起行政訴訟。本院
判決如左︰
    主  文
原告之訴駁回。
訴訟費用由原告負擔。
    事  實
壹、事實概要：
    原告之父廖興崢於民國（下同）八十四年十一月十八日死亡，原告等於八十五年
    五月十七日申報遺產稅，被告機關所屬虎尾稽徵所核定其遺產總額為新台幣（下
    同）一三、○六○、八四四元，漏報遺產二七○、八四二元。嗣因被告機關複核
    查獲被繼承人生前另有存款七、二○○、○○○元本息漏未申報，乃變更核定遺
    產總額為二○、二六○、八四四元，漏報部分並按所漏稅額處以一倍之罰鍰計八
    三五、一○○元。原告不服，申經復查結果，遺產總額准予減列二、三九五、八
    九六元，重新裁處罰鍰為四○二、七○○元。原告不服，提起訴願遭駁回，遂提
    起本件行政訴訟。
貳、兩造之陳述及爭點：
一、原告部分：
  (一)聲明：訴願決定及原處分（復查決定）均撤銷。
  (二)陳述：
    1.被告複核查獲漏未申報存款七百二十萬元，茲就甲○與被繼承人間資金流程說
      明如下：
      (1)八十四年十二月十二日到期之第00000000號存單面額二百萬元部分
        ：甲○於八十二年七月九日存入為期一年之定存款（即第00000000
        號存單）一百萬元，於八十三年七月九日屆滿。其中：同日償還質押貸款
        本息二十萬零一千一百七十元（本金二十萬元，利息一千一百七十元）。
        同日轉存於存簿四十七萬九千四百五十五元。同日扣繳利息所得稅額一千
        二百九十九元，淨額為四十萬元轉入廖興崢名義為期一個月之定期存款（即
        第00000000號存單）八十三年八月九日屆期本息為四十萬零一千七
        百五十元，連同由甲○之帳戶提領現金九萬八千二百五十元共為五十萬元，
        存入為期一個月之定期存款（即00000000號存單）於八十三年九月
        九日屆期，並續存一個月之定期存款（即00000000號存單）於八十
        三年十月九日屆期，惟八十三年十月十一日將其本息並由甲○之夫鍾松源之
        帳戶提領現金七十九萬七千六百六十八元共為一百三十萬元存入為期一個月
        之定期存款（即第00000000號存單），於八十三年十一月十一日屆
        期，續存一個月（即第00000000號存單）。於八十三年十二月十一
        日屆期，惟八十三年十二月十二日將其本息並由甲○之帳戶提領現金六十九
        萬三千九百五十八元計為二百萬元存入為期一年之定期存款（即第0000
        0000號存單）。本項資金之流程已說明甚詳，甲○之存款屆期日，即為
        被繼承人的定存單生效始日，不論就轉帳的時間金額均能提出合理之說明，
        被告不予查明還稱查無轉帳紀錄而不予認定，實難讓人心服，蓋原告所有存
        單之轉帳皆在同一郵局辦理，何以有的被認定有的卻不被認定是甲○之財產？
      (2)八十四年十二月十三日到期之第00000000號存單面額一百六十萬元
        部分：甲○於八十二年十月十三日存入為期一年之定期存款（第00000
        000號存單）七十萬元，於八十三年十月十三日屆期連同本息淨額七十四
        萬九千九百二十二元（即本息七十五萬五千四百六十八元扣除利息所得稅五
        千五百四十六元後之淨額）轉存廖興崢第00000000號存單，持有郵
        局轉存申請書，同日並由甲○之帳戶提領現金四十五萬零七十八元及由甲○
        之夫鍾松源之帳戶提領一十萬元，共為一百三十萬元存入廖興崢名義為期一
        個月之定期存款（第00000000號存單），於八十三年十一月十三日
        屆期又續存一個月（第00000000號存單），八十三年十二月十三日
        屆期連同本息又由甲○之帳戶提領現金二十九萬四千一百五十元，共為一百
        六十萬元存入為期一年之定期存款。不論就轉帳時間或金額或提領資金之來
        源均能提出合理之說明。
      (3)轉入一百萬元部分：甲○於八十一年四月十三日在三重郵局存入為期一年之
        定期存單（第0000000號）新台幣一百萬元，於八十二年四月十三日
        屆期，乃於同日（八十二年四月十三日）解約轉存入被繼承人名義為期一年
        之定期存單（第00000000號）。本項就原告定存單之屆期日與被繼
        承人存單之生效始日均為同一日，而本金之金額亦與轉存之金額相同，郵局
        的作業程序原告並不甚清楚，但被告應查明實情來認定，不應以查無轉存紀
        錄就認定無理由。
      (4)轉入一百七十萬元部分：甲○於八十一年十二月十二日、八十一年三月十三
        日在三重郵局存入為期三個月、一年之定期存單（第0000000號、第
        0000000號）二十萬元、一百四十萬元，乃於八十二年三月十三日解
        約將其本息一百七十萬元轉存於被繼承人名義為期一年之定期存單（第00
        000000號）。此部分被告僅認定一百四十萬元之本金及其利息，而第
        0000000號存單二十萬元部分不予認定，基此第00000000號
        存單一百七十萬元之資金從何而來呢？原告既能提出屆期之解約存單，顯然
        不論就時間或金額皆已提出合理之說明。
      (5)轉入五十萬元部分：甲○於八十一年三月十七日在三重郵局存入為期一年之
        定期存單（第0000000號）五十萬元，於八十二年三月十七日屆期，
        乃於同日（八十二年三月十七日）解約轉存入被繼承人名義為期一年之定期
        存單（第00000000號）。本項已獲被告如數認定。上述轉入金額計
        為六百八十萬元，甲○持有上述定期存單其存續期間、金額，及其利息所得
        均有扣繳憑單為證，而轉存於被繼承人名義之定期存單，其起算日均視為甲
        ○名義定期存單之解約日，皆足以證明被繼承人運用資金之流程，查我郵局
        存提款作業和銀行業大不相同，無所謂轉帳或匯款方式，財政部為其主管機
        關當知當時之郵局作業實情，被告函示提供匯款證明，因郵局無從辦理，實
        為強人所難。
    2.基於郵局當時作業程序，僅能提供有關存單所生利息之扣繳憑單，以及定期儲
      金存單歷史交易活動詳情表，並以資金流程表供核對交易活動詳情表。
    3.被繼承人生前自理財務，其金錢往來，妻子、兒女從未過問，對上述之借貸還
      款事實，被告以查無郵局轉帳紀錄而認定漏報，惟郵局之作業非被繼承人所能
      掌握，故繼承人應為「無過失」，請准依財政部八十九年四月七日台財稅第○
      八九○四五一四三二號函釋免予處罰。
    4.被告指稱原告於復查時所主張之資金流程與本次提供資金流程不同，查郵局的
      存提款作業與銀行業大不相同，由郵局存簿及利息扣繳憑單根本無法查知轉帳
      或匯款紀錄，其間間隔時間又太長，僅憑當時記憶，以致於第一次給予被告資
      料中關於轉入三百六十萬元部分之資金流程弄錯。然在八十七年四月二十九日
      ，被告第二次來函要求補提定期存款轉存之具體證明文件及轉存相關資料時，
      原告由郵局提供出來的提款單及存簿歷年往來交易明細紀錄中已理出頭緒，重
      新整理後，於同年五月十日寄給被告的第二次補提資料中，對該三百六十萬元
      資金流程已提出更正後的詳盡資料及說明，第二次的說明雖與前次有所出入，
      但係有憑據的正確資料，不能因此不予採信。綜上所陳，原處分及訴願決定均
      未查明事實，顯有違誤，請判決如訴之聲明。
二、被告部分：
  (一)聲明：原告之訴駁回。
  (二)陳述：
    1.本稅：
      (1)按「凡經常居住中華民國境內之中華民國國民死亡時遺有財產者，應就其在
        中華民國境內境外全部遺產，依本法規定，課徵遺產稅。」、「左列各款，
        應自遺產總額中扣除，免徵遺產稅：一、‧‧‧九、被繼承人死亡前，未償
        之債務具有確實證明者‧‧‧」分別為遺產及贈與稅法第一條第一項及第十
        七條第一項第九款所明定。
      (2)本件原告之父廖興崢於八十四年十一月十八日死亡，原告等申報之存款數二
        、八五九、五七七元，原經被告機關虎尾稽徵所查得短報崙背郵局存款二七
        ○、八四二元，而核定遺產總額為三、一三○、四一九元；嗣因被告依被繼
        承人死亡當年度綜合所得稅各類所得資料向郵政儲金匯業局查詢結果，被繼
        承人於三重郵局之定期存款帳戶截至死亡日止，尚有餘額七、二○○、○○
        ○元（含死亡日當天解約者）核屬遺產範圍漏未申報，遂併入遺產總額課稅
        。原告不服，主張前開存款解約後係償還被繼承人生前積欠繼承人甲○之債
        務，並提供被繼承人及甲○定期存單到期轉存之資料及其餘繼承人開具之返
        還借款同意書等，申請復查。被告機關復查決定略以，經查被繼承人分別於
        八十三年三月十七日開立存單號碼為00000000號，本金為二、六○
        ○、○○○元，八十三年四月十三日開立存單號碼為00000000號，
        本金為一、○○○、○○○元，八十三年十二月十二日開立存單號碼為00
        000000號，本金為一、六○○、○○○元，八十三年十二月十三日開
        立存單號碼為00000000號，本金為二、○○○、○○○元等四筆期
        間一年之定期存款帳戶，嗣其中存單號碼為00000000及00000
        000兩筆定期存款於八十四年十一月十八日中途解約，另存單號碼為00
        000000及0000000定期存款兩筆則分別於到期日（即八十四年
        十二月十二日及八十四年十二月十三日）後解約，均轉存至繼承人甲○之配
        偶鍾松源帳戶，有卷附郵政儲金匯業局八十五年十二月三十一日八五○六○
        ○六－○○八號函說明可稽，被告機關初查認定核屬被繼承人之遺產，將前
        開定期存款共計七、二○○、○○○元併入遺產總額課稅，固非無據。據經
        函請三重郵局查明系爭定期存款歷年轉存紀錄，三重郵局分別於八十七年四
        月一日（原處分卷第一一六頁）及八十七年六月三日以0000000－0
        及八七五○六一七－四號函檢附之轉存資料（原處分卷第一二六之一頁），
        系爭定期存款存單號碼00000000金額為二、六○○、○○○元該筆
        ，確以部分本金係來自其女甲○之定期存款存單號碼為0000000號，
        本金為一、四○○、○○○元，及定期存款存單號碼為0000000號，
        本金五○○、○○○元，經核算後准予減列二、三九五、八六九元，其餘則
        查無由甲○之定期存款到期解約後轉存前開被繼承人之定期存款帳戶之紀錄
        ，是原告主張系爭存款全部為甲○所有，非屬繼承人之遺產乙節，尚不足採
        等由，除准予減列二、三九五、八九六元，其餘駁回其復查之申請，原告仍
        未甘服，循序提起訴願，亦遭駁回。
      (3)原告主張被繼承人名下三重郵局之定期存款七、二○○、○○○，其中有六
        、八○○、○○○元係甲○之存款轉存，並提供相關存單及資金流程圖表供
        被告機關查核。已經被告機關依該資料函請三重郵局查明，依該郵局所查告
        結果除其中存單號碼0000000及0000000之本金一、四○○、
        ○○○元及五○○、○○○元，確有郵局定期儲金轉存申請書可稽，經換算
        結果准自遺產總額中減列二、三九五、八九六元，其餘金額，依該郵局查告
        結果資金無法勾稽，尚無法證明為甲○所轉存，且原告復查所主張之資金流
        程（原處分卷第六七頁）與本次提供資金流程亦不同，是以原告前後主張不
        一，又無其他直接具體證明該等金額確由甲○轉存至被繼承人名下，尚難認
        其主張為真實，原告一再執陳詞主張，委無足採。
    2.罰鍰：
      (1)按「納稅義務人對依本法規定，應申報之遺產或贈與財產，已依本法規定申
        報而有漏報或短報情事者，應按所漏稅額處以一倍至二倍之罰鍰。」為遺產
        及贈與稅法第四十五條所明定。
      (2)本件被繼承人係於八十四年十一月十八日死亡，其遺有郵局存款計七、四七
        ○、八四二元，原告於申報遺產稅時漏未申報，經被告機關查獲，乃按所漏
        稅額處以一倍之罰鍰計八三五、一○○元。原告不服，主張系爭存款尚非被
        繼承人所有，是無漏報遺產情事，請准予註銷罰鍰云云，申請復查。被告機
        關查核結果以系爭存款中確有部分非屬被繼承人所有，准予減列二、三九五
        、八九六元，變更核定遺產總額為一七、八六四、九四八元，漏稅額重行計
        算結果應變更為四○二、七四二元，處一倍之罰鍰應變更為四○二、七○○
        元，原裁處罰鍰八三五、一○○元，復查後准予減列四三二、四○○元。原
        告不服仍持前詞爭執，案經訴願決定以原告並未能提示系爭被繼承人存款來
        源，係由繼承人甲○存款所轉存之匯款證明，所訴核不足採，而遞予維持。
        原告仍未甘服，併同本稅提起行政訴訟，查原告主張不足採理由已如前述，
        所訴實無可採。
    理  由
一、按「凡經常居住中華民國境內之中華民國國民死亡時遺有財產者，應就其在中華
    民國境內境外全部遺產，依本法規定，課徵遺產稅。」、「左列各款，應自遺產
    總額中扣除，免徵遺產稅：一、‧‧‧九、被繼承人死亡前，未償之債務具有確
    實證明者‧‧‧」、「納稅義務人對依本法規定，應申報之遺產或贈與財產，已
    依本法規定申報而有漏報或短報情事者，應按所漏稅額處以一倍至二倍之罰鍰。
    」分別為遺產及贈與稅法第一條第一項、第十七條第一項第九款、第四十五條所
    明定。
二、本件原告之父廖興崢於八十四年十一月十八日死亡，原告等申報之存款數二、八
    五九、五七七元，原經被告機關虎尾稽徵所查得短報崙背郵局存款二七○、八四
    二元，而核定遺產總額為三、一三○、四一九元；嗣因被告依被繼承人死亡當年
    度綜合所得稅各類所得資料向郵政儲金匯業局查詢結果，被繼承人於三重郵局之
    定期存款帳戶截至死亡日止，尚有餘額七、二○○、○○○元（含死亡日當天解
    約者）核屬遺產範圍漏未申報，遂併入遺產總額課稅。原告不服，主張前開存款
    解約後係償還被繼承人生前積欠繼承人甲○之債務，並提供被繼承人及甲○定期
    存單到期轉存之資料及其餘繼承人開具之返還借款同意書等，申請復查。被告復
    查決定略以，被繼承人上開七、二○○、○○○元存款共開立之存單中，其中第
    00000000號存單金額二、六○○、○○○元，其部分本金確係來自其女
    甲○之定期存款存單號碼為0000000號，本金為一、四○○、○○○元者
    ，及定期存款存單號碼為0000000號，本金為五○○、○○○元者，經核
    算後准予減列遺產總額二、三九五、八六九元，變更核定為一七、八六四、九四
    八元，重新裁處罰鍰四○二、七○○元。
三、原告仍未甘服，循序提起行政訴訟主張：被繼承人名下三重郵局之定期存款七、
    二○○、○○○元，其中有六、八○○、○○○元係甲○之存款轉存，為被繼承
    人向甲○之借款，因被繼承有意在麥寮購買土地，此部分應自遺產總額中扣除云
    云，並提供相關存單及資金流程圖表供被告機關查核。惟被繼承人死亡時所有之
    財產，除法律另有規定外，均應列入遺產總額中，課徵遺產稅，納稅義務人主張
    遺產中存有借款債務者，應負舉證責任。本件原告對於上開借貸關係存在未能舉
    證以實其說，其所提之同意書雖記載立同意書人（即其餘繼承人：原告廖豊東及
    起訴前八十八年一月十五日已亡之廖李玉招）知悉該七、二○○、○○○元係被
    繼承人生前負欠甲○之債務，渠等同意該筆存款償還被繼承人生前債務等情。惟
    查該同意書係繼承事實發生後於八十六年四月五日所書立，且立同意書人均為遺
    產稅之納稅義務人，廖豊東且為原告，利害關係密切，所陳原難期其真實，證據
    力自屬薄弱，且該同意書中未敘明借貸之詳情，自難憑此認定被繼承人生前對原
    告甲○有債務關係存在。另原告雖提出資金流程表，說明系爭四筆定期存款最初
    均由甲○之定期存單轉存，其轉存之時間、金額、另行提領現金合併轉存之資金
    來源等雖大致尚能吻合。惟將甲○之資金存入被繼承人之帳戶，其原因關係有多
    種可能，可能為借貸、信託，亦可能為贈與或清償債務。原告主張為借貸惟未能
    舉證證明已如前述，自不能自遺產總額中扣除，原處分以被繼承人生前另有存款
    七、二○○、○○○元之本息漏未申報，乃變更核定遺產總額為二○、二六○、
    八四四元，漏報部分並按所漏稅額處以一倍之罰鍰計八三五、一○○元，並無不
    合。原告等以其未過問被繼承人之理財，漏報遺產無過失乙節，查原告既主張甲
    ○為該存款之債權人，自無不知存款存在之理，所述核無可採。至被告於復查時
    ，以被繼承人上開七、二○○、○○○元之定期存單中，其中第0000000
    0號存單金額二、六○○、○○○元，確係部分本金係來自原告甲○之兩筆定期
    存款（本金分別為一、四○○、○○○元及五○○、○○○元，存單號碼分別為
    0000000號及0000000號），經核算後准予減列遺產總額二、三九
    五、八六九元，變更核定為一七、八六四、九四八元，重新裁處罰鍰為四○二、
    七○○元，已如前述，復查決定未考慮資金之原因關係，遽行認定其中一、九○
    ○、○○○元存款為甲○所有，並自遺產總額中扣除，尚有未洽。惟因上開核減
    之金額較有利於原告，基於行政救濟不利益變更禁止原則，原處分（復查決定）
    及訴願決定仍應予以維持。綜上所述，原告起訴意旨難認有理由，應予駁回。
據上論結，本件原告之訴為無理由，依行政訴訟法第一百九十五條第一項後段、第九
十八條第三項前段，判決如主文。
中    華    民    國      九十      年      十二      月    二十七      日
                 臺 中 高 等 行 政 法 院   第 三 庭
                                審 判 長 法  官  王  茂  修
                                         法  官  莊  金  昌
                                         法  官  許  金  釵
右正本證明與原本無異。
如不服本判決，應於判決送達後二十日內向本院提出上訴書狀，其未表明上訴理由者
，應於提起上訴後二十日內向本院提出上訴理由書（須依對造人數附具繕本）；如於
本判決宣示或公告後送達前提起上訴者，應於判決送達後二十日內補提上訴理由書（
須附繕本）。未表明上訴理由者，逕以裁定駁回。
提起上訴應預繳送達用雙掛號郵票拾份(每份三十四元)。
中    華    民    國     九十一    年       一       月       三        日
                                         法院書記官  李孟純


司法院資訊處製作；財團法人民間司法改革基金會備份。
